【裁判字號】    97,再易,9
【裁判日期】    970530
【裁判案由】    損害賠償
【裁判全文】
臺灣高等法院高雄分院民事判決           97年度再易字第9號
再審原告    高雄醫學大學附設中和紀念醫院
法定代理人  丙○○
再審原告    丁○○
                      學院耳鼻喉科
再審原告    戊○○
前列3人共同
訴訟代理人  王伊忱律師
            陳景裕律師
            鄭美玲律師
再審被告    甲○○原名孫蓀喬.
法定代理人  乙○○
上列當事人間請求損害賠償事件，再審原告對於民國97年3 月31
日本院95年度醫上字第6 號第二審確定判決，提起再審之訴，本
院判決如下：
    主  文
再審之訴駁回。
再審訴訟費用由再審原告負擔。
    事實及理由
一、按再審之訴顯無再審理由者，得不經言詞辯論，以判決駁回
    之，民事訴訟法第502 條第2 項定有明文。
二、再審原告主張略以：(一)原確定判決理由中記載再審原告戊○
    ○對再審被告施以「三氯乙酸燒灼」處置，應無任何不恰當
    之處；再審被告主張再審被告塗抹「康納可乳膏」2 日云云
    為不可採；再審被告口腔潰瘍久未痊癒，實難認係塗抹康納
    可乳膏所造成；於最後結論認定再審被告主張因戊○○對再
    審被告施以「三氯乙酸燒灼」處置，及誤塗用「康納可乳膏
    」2 日，致口腔潰瘍病情加劇，迄未痊癒云云，尚難採信，
    即已判斷再審被告之主張不可採，再審被告自不得向再審原
    告請求精神慰撫金，原確定判決竟突然又稱「使用Kenacomb
    之製劑成份塗抹於口腔黏膜上皮，仍有可能因患者本身上皮
    較薄或黏膜破損潰瘍等狀態而會發生短暫性之灼燒、刺痛及
    癢的感覺」、「塗抹康納可乳膏於口腔，會造成口腔局部之
    刺激」，認定再審被告因此精神上受有痛苦，而判決再審原
    告應連帶賠償精神上慰藉金。惟查再審被告未為此主張及請
    求，原確定判決違反民事訴訟法第388 條規定，有訴外裁判
    之違誤。(二)再審被告於前審中所為再審原告應賠償其精神慰
    撫金190 萬元之主張，業經原確定判決於判決理由中認為無
    理由，竟又判決伊應賠償此部分精神慰撫金40萬元，顯有判
    決理由前後矛盾之違誤。(三)按所謂「短暫性灼燒、刺痛、癢
    的感覺」及「局部之刺激」之感覺均只是一時不舒服之感覺
    而已，並非真正對身體或健康造成損害，依民法第195 條第
    1 項規定意旨，再審被告之身體、健康既未受損，自不得請
    求精神慰撫金，原確定判決竟稱伊應連帶賠償再審被告精神
    慰撫金40萬元，其判決適用法規顯有錯誤。縱原確定判決理
    由所謂「短暫性灼燒、刺痛、癢的感覺」及「局部之刺激」
    已造成再審被告身體、健康之損害，惟無任何證據可資證明
    上述不舒服之感覺已造成再審被告身體健康之損害。且短暫
    性灼燒、刺痛、癢的感覺及局部之刺激均只會給人帶來短暫
    不舒服之感覺而已，俟短暫感覺消失後，身體及健康並不會
    造成任何損害，原確定判決之見解顯然違背證據法則、經驗
    論理法則及物理原則，其適用法規顯有錯誤。綜上所述，原
    確定判決認事用法違反民法第195 條、民事訴訟法第388 條
    、第469 條第1 項第6 款規定及證據法則、經驗論理法則及
    物理原則，爰依民事訴訟法第496 條第1 項第1 款之規定提
    起再審之訴，求為判決：(一)原確定判決關於再審原告敗訴部
    分廢棄。
    (二)上開廢棄部分，再審被告之上訴駁回。
三、再審被告則以：(一)再審原告戊○○對於再審原告丁○○所列
    印交付之處方箋，未過目覆核即蓋章，致發生開錯藥事件，
    自應負過失責任。又伊之舌頭潰瘍經戊○○燒灼治療後，舌
    頭上已有傷口，且因傷口而疼痛，詎戊○○及丁○○不慎開
    立錯誤之外用藥膏，伊遵醫囑塗抹於傷口上，導致傷口擴大
    、疼痛加劇，症狀未獲改善且愈形嚴重，伊所受傷害與再審
    原告之過失間顯有因果關係，原確定判決據此而為伊部分勝
    訴之判決並無違誤。(二)按刺激性食物對身體並不會造成損害
    ，甚至有益處，吃到刺激性食物亦不會造成精神上痛苦或恐
    懼，縱有疼痛，期間亦甚短暫，與在傷口上塗抹錯誤藥物，
    造成傷口擴大、燒灼之痛苦，以及對錯誤用藥對身體危害之
    恐懼等情形迥然不同，再審原告引之為主張，顯然無稽。(三)
    原確定判決雖認定伊主張塗抹康那可乳膏2 日云云為不可採
    ，惟仍認定伊至少有塗抹康那可乳膏2 次以上，又伊於原審
    中係主張因再審原告之共同不法侵害行為，致口腔潰瘍之病
    情加劇、舌頭疼痛及吞嚥困難等情，而原確定判決依據台大
    醫院及醫事審議委員會之意見，認為伊所受傷害雖未達「迄
    今未癒」之程度，然因再審原告錯誤用藥致其傷口受有燒灼
    之痛苦之事實，至為灼然，亦經伊所主張，並無訴外裁判之
    虞。伊既因再審原告錯誤用藥致受有精神上痛苦，依民法第
    195 條規定，再審原告自應負賠償責任，原確定判決並無違
    誤等語，資無抗辯。並聲明：再審之訴駁回。
四、按民事訴訟法第496 條第1 項第1 款所謂適用法規顯有錯誤
    ，係指確定判決所適用之法規顯然不合於法律規定，或與現
    尚有效之判例、解釋顯然違反者而言，不包括認定事實錯誤
    、取捨證據失當、漏未斟酌證據、判決不備理由之情形在內
    （最高法院63年台上字第880 號判例、90年度台再字第27號
    判決意旨參照）。經查：
  (一)本件再審被告於前訴訟程序主張伊因口腔潰瘍至再審原告高
    雄醫學大學附設中和紀念醫院（下稱高醫）耳鼻喉科門診就
    診，並由受僱於該醫院之再審原告戊○○看診，戊○○對伊
    施以「三氯乙酸燒灼」處置，並開立「康納可乳膏」，伊塗
    抹2 日後，症狀未獲改善且愈形嚴重，經伊母親電詢高醫醫
    藥部，始知「康納可乳膏」不可用於內服塗抹，高醫卻偽稱
    係護士即再審原告丁○○錯鍵處方。縱係丁○○錯鍵處方，
    惟依醫師法第13條規定，處方箋應由醫師親自開立，戊○○
    竟交由護士代鍵，應負過失責任。伊因戊○○、丁○○有共
    同不法侵害行為，致伊口腔潰瘍之病情加劇、舌頭疼痛及吞
    嚥困難，迄未痊癒，精神上受有極大痛苦，請求再審原告連
    帶賠償精神慰藉金新台幣（下同）190 萬元；又伊因此造成
    聽力受損及精神異常，精神上亦受有極大痛苦，另請求再審
    原告連帶賠償精神慰藉金190 萬元，爰依侵權行為之規定，
    請求再審原告應連帶給付伊380 萬元及法定遲延利息。查原
    確定判決固認定戊○○對再審被告施以「三氯乙酸燒灼」處
    置，應無任何不恰當之處，再審被告主張伊塗抹「康納可乳
    膏」2 日云云為不可採，再審被告口腔潰瘍久未痊癒，實難
    認係塗抹康納可乳膏所造成；並以再審被告主張因戊○○對
    伊施以「三氯乙酸燒灼」處置，及誤塗用「康納可乳膏」2
    日，致口腔潰瘍病情加劇，迄未痊癒云云，尚難採信，惟此
    僅止於判斷再審被告所為「口腔潰瘍病情加劇，迄未痊癒」
    之主張不可採，並非就再審被告舌頭疼痛，精神上受極大痛
    苦之主張認為不可採，且再審被告既已主張其因舌頭疼痛，
    精神上受極大痛苦，原確定判決另參考台大醫院函稱：「使
    用Kenacomb之製劑成份塗抹於口腔黏膜上皮，仍有可能因患
    者本身上皮較薄或黏膜破損潰瘍等狀態而會發生短暫性之灼
    燒、刺痛及癢的感覺。」及行政院衛生署醫事審議委員會00
    00000 號鑑定書亦認塗抹「康納可乳膏」於口腔，會造成口
    腔局部之刺激（原確定判決第10頁）等意見，據而認定戊○
    ○及丁○○因疏失而交付外用之「康納可乳膏」予再審被告
    塗抹於口腔潰瘍處，會刺激再審被告之口腔潰瘍，而造成灼
    燒、刺痛及癢的感覺，且因用藥錯誤，再審被告心理難免恐
    慌，致再審被告精神上受有痛苦，兩者間有因果關係，而就
    此部分依侵權行為之規定為再審原告敗訴之判決，自無訴外
    裁判情事。
  (二)再審被告於前訴訟程序請求再審原告賠償二筆精神慰藉金，
    均各為190萬元，前一筆係就其口腔潰瘍之病情加劇、舌頭
    疼痛及吞嚥困難，迄未痊癒，精神上受有極大痛苦而為請求
    ，後一筆係就伊因此造成聽力受損及精神異常，精神上亦受
    有極大痛苦而為請求。確定判決係就再審被告之後筆190 萬
    元請求認無理由，此與確定判決就再審被告之前筆190 萬元
    請求，命再審原告應賠償40萬元，並無矛盾之處。再審原告
    以此指為適用法規顯有錯誤，自有未合。
  (三)再審原告上開關於所謂「短暫性灼燒、刺痛、癢的感覺」及
    「局部之刺激」之感覺均只是一時不舒服之感覺而已，並非
    真正對身體或健康造成損害，再審被告之身體、健康既未受
    損，自不得請求精神慰撫金，確定判決竟認再審原告應連帶
    賠償再審被告精神慰撫金40萬元，其判決適用民法第195 條
    顯有錯誤，亦違背證據法則、經驗論理法則及物理原則之主
    張，無非係就原確定判決關於再審被告有無受有精神上痛苦
    之認定事實之職權行使所為論斷，非屬適用法規問題。
五、綜上所述，再審原告主張原確定判決有民事訴訟法第496 條
    第1 項第1 款適用法規顯有錯誤之再審事由，並無可取，其
    據以提起本件再審之訴，顯無理由，爰不經言詞辯論，逕以
    判決駁回之。
六、據上論結，本件再審之訴為無理由，依民事訴訟法第502第2
    項、第78條、第85條第1項前段，判決如主文。
中    華    民    國    97    年    5     月    30    日
                            民事第六庭
                                審判長法官  許明進
                                法      官  張明振
                                法      官  徐文祥
以上正本證明與原本無異。
本件不得上訴。
中    華    民    國    97    年    5     月    30    日
                                書  記  官  呂素珍


司法院資訊處製作；財團法人民間司法改革基金會備份。
